【裁判字號】    89,上訴,394
【裁判日期】    890531
【裁判案由】    偽造文書等
【裁判全文】
臺灣高等法院臺中分院刑事判決                    八十九年度上訴字第三九四號
    上  訴  人
    即  被  告  庚○○
    選任辯護人  謝錫深
右列上訴人因偽造文書案件，不服臺灣臺中地方法院中華民國八十九年一月六日第一
審判決（八十八年度訴字第一九七八號，起訴案號：臺灣臺中地方法院檢察署八十八
年度偵字第一九四六五號），提起上訴，本院判決如左：
    主      文
原判決撤銷。
庚○○連續行使偽造私文書，足以生損害於他人，處有期徒刑捌月。
    事      實
一、庚○○係民間互助會之會首，自民國（下同）八十五年十月起，先後召集每會各
    為新臺幣（下同）二萬元之民間互助會三組，(一)自八十五年十月二十日起至八十
    八年四月二十日止，連會首合計三十一會（如附表一，以下簡稱Ａ會）。(二)自八
    十七年三月十五日起至八十九年三月十五日止，連會首合計二十五會（如附表二
    ，以下簡稱Ｂ會，起訴書誤載為八十七年七月十日起至九十年三月十五日止，會
    員三十六人）。(三)自八十七年十月五日起至八十九年七月五日止，連會首合計二
    十二會（如附表三，以下簡稱Ｃ會）。嗣庚○○因個人經濟發生困難，竟基於行
    使偽造私文書及意圖為自己不法所有之概括犯意，自八十七年八月十五日起至八
    十八年三月五日止，連續在臺中市南屯區楓樹里楓樹巷一八號住處，分別在標單
    上偽造Ａ會會員王梨明之姓名與標金，持以參加競標而予以行使，並佯稱會員王
    梨明得標，向王梨明則佯稱其他活會會員得標，使王梨明及如附表一所示其他活
    會會員陷於錯誤，分別詐取會款十二萬元，足生損害於王梨明及附表一所示其他
    活會會員；在標單上偽造Ｂ會會員秀女、王建基（起訴書誤載為賴秀旨）之姓名
    與標金，持以參加競標而予以行使，並佯稱上開會員得標，向秀女、王建基則佯
    稱其他活會會員得標，使秀女、王建基及如附表二所示其他活會會員陷於錯誤，
    分別詐取會款三十萬二千一百元、二十七萬零三百元，均足生損害於秀女、王建
    基及附表二所示其他活會會員；在標單上偽造Ｃ會會員宏昌、王建基（二會）、
    秀女之姓名與標金，持以參加競標而予以行使，並佯稱上開會員得標，向宏昌、
  王建基、秀女則佯稱其他活會會員得標，使宏昌、王建基、秀女及如附表三所示
    其他活會會員陷於錯誤，詐取會款三十三萬八千元、二十八萬六千二百元、二十
    七萬二千元及二十五萬二千八百元，均足生損害於宏昌、王建基、秀女及附表三
    所示其他活會會員。嗣因庚○○週轉不靈而倒會，午○○、壬○○、高燕文、辰
    ○○○、子○○、丁○○○、寅○○、丙○○、甲○○、卯○○、丑○○、戊○○（以下簡稱告訴人等十二人）求償無門始知受騙。
二、案經戊○○等十二人訴請臺灣臺中地方法院檢察署檢察官偵查起訴。
    理      由
一、訊據上訴人即被告庚○○（以下簡稱被告）對於右開偽造會員標單並冒標之事實
    ，業據其於偵查、原審審理時坦認不諱，核與告訴人戊○○、午○○、壬○○、
    謝林金花、子○○、丁○○○、寅○○、甲○○、丑○○等於偵查、原審分別指
    訴情節相符，並有互助會單影本附卷可稽（見他字偵查卷第六－卅二、三七、三
    八頁、原審卷第六四、六五頁），被告之自白核與事實相符，犯罪事實，應可認
    定。本件事證已臻明確，被告犯行洵堪認定。
二、按一般民間互助會競標，係由參與者以標單簽寫會員姓名、標息，而以所寫標息
    最高者為得標，是標單係屬在紙上書寫之文字，而依習慣或特約足以為表示一定
    用意之證明，依刑法第二百二十條第一項規定，視為準文書。核被告所為，係犯
    犯刑法第二百十六條、第二百十條之行使偽造私文書罪及同法第三百三十九條第
    一項之詐欺取財罪。被告偽簽王梨明、秀女、王建基、宏昌等人署押之行為，為
    偽造私文書之部分行為，而偽造私文書之低度行為，為行使之高度行為所吸收，
    均不另論罪。被告行使偽造私文書行為之犯行，時間緊接，犯構成要件相同之罪
    名，顯係基於概括犯意反覆為之，為連續犯，以一罪論。被告每一次詐標行為向
    數個活會會員詐取財物，係一行為觸犯數罪名，為想像競合犯，應從同一重之詐
    欺取財罪處斷。被告前後七次詐標之詐欺取財之犯行，時間緊接，犯構成要件相
    同之罪名，顯係基於概括犯意反覆為之，為連續犯，以一罪論。被告所犯行使偽
    造私文書及詐欺取財二罪間，有方法結果之牽連關係，為牽連犯，應從一重之行
    使偽造私文書罪處斷。
三、原審為科刑之判決，固非無見。惟查：原判決(一)對於被告冒用Ａ會會員王梨明名
    義得標，向王梨明及Ａ會其他活會會員分別詐取會款十二萬元；冒用Ｂ會會員秀
    女、王建基名義得標，向秀女、王建基及Ｂ會其他活會會員分別詐取會款三十萬
    二千一百元、二十七萬零三百元；冒用Ｃ會會員宏昌、王建基（二會）、秀女名
    義得標，向宏昌、王建基、秀女及Ｃ會其他活會會員分別詐取會款三十三萬八千
    元、二十八萬六千二百元、二十七萬二千元及二十五萬二千八百元之金額及活會
    員姓名未予認定。(二)就被告詐欺取財犯行部分，未論以連續犯，(三)對於後述（即
    四段）部分不構成犯罪，併予論罪科刑，均有未洽。被告上訴意旨，指摘原判決
    量刑太重，雖無理由，惟原判決既有上述可議之處，仍應由本院將原判決撤銷改
    判。爰審酌被告除曾犯傷害罪經判處罰金銀元九百元確定外，無不良素行，有本
    院被告全國前案紀錄表一份在卷可稽，及已與被害人丑○○、卯○○、子○○、
    癸○○○成立和解，有和解書及撤回告訴狀附卷可參，並已給付部分會款予被害
    人蔡秋印、戊○○、己○○、寅○○、甲○○、午○○、辰○○○等人，有匯款
    委託書及郵政匯票影本為憑，犯罪後坦承犯行，態度尚佳，惟尚未與多數之其他
    被害人成立和解等一切情狀，量處如主文第二項所示之刑。被告偽造之標單未據
    扣案，復無證據堪認尚存在，爰不予宣告沒收。
四、公訴意旨另略以：被告分別於八十八年三月二十日及同年四月二十日，在標單上
    偽造Ａ會會員乙○○○、林河田（起訴書誤植為明何英、林何田）之姓名與標金
    ，予以冒標；於八十八年四月十五日，在標單上偽造Ｂ會會員辛○○○（起訴書
    誤以該次冒標係辛○○○參加Ｃ會部分）之姓名與標金，予以冒標；及於八十八
    年四月五日，在標單上偽造Ｃ會會員寅○○之姓名與標金，予以冒標，於八十七
    年九月廿日，在標單上偽造Ａ會會員癸○○○（即春燕）之姓名與標金，予以冒
    標，於八十八年二月十五日，偽造Ｂ會會員巳○○姓名及標金之標單，予以冒標
    ，均使其他活會員陷於錯誤交付會款，認被告涉犯刑法第二百十六條、第二百十
    條之行使偽造私文書及同法第三百卅九條第一項之詐欺取財等罪嫌云云。被告於
    偵查、原審審理時雖供認有冒標上開乙○○○等人之會，惟本院審理時則否認有
    此部分之犯行，辯稱，辛○○○、乙○○○、楊秀春、癸○○○的會，是彼等自
    己標的，寅○○是活會尚未標，林河田之會為末會，不必開標，故伊均無偽造標
    單以詐標會款之情，以前偵查、原審審理時，因不懂法律，以為與會員間之會款
    未交付清楚，即為冒標，而自認此部分冒標情事云云。於本院審理時，證人即上
    開被指被冒標之會員辛○○○到庭證稱，八十八年四月五日有標會，標息六千一
    百元，係自己去標的，有拿到會款，被告沒有偷標，證人寅○○證謂，參與被告
    之互助會二會，八十八年四月五日第六會以五千三百元標會，是自己去標會，八
    十七年三月十五日的會，沒有標是活會，被告沒有冒標，證人癸○○○證稱，伊
    參與八十五年十月廿日起會的會一會，於八十七年九月廿日得標，標息三千元，
    是自己標的，證人巳○○證稱；伊參加三會，分別於八十七年三月十五日，八十
    八年二月十五日各標得二會，標息均為五千元，均有會到錢，另一會係活會，尚
    未標，證人乙○○○亦證謂，伊參與八十七年三月十五日起會之一會，於末二會
    時，自己去標到的，被告先給會款十萬元，其餘尚未取款已倒會了，女婿林河田
    是末會各等語（見本院卷第三三、三四、四八、四九、六四頁），況告訴人戊○○等九人（原十二人，高燕文、丙○○、卯○○三人未到庭除外）於偵查、原審
    審理時亦均未具體指訴被告有偽造標單冒標上開辛○○○等人之互助會，綜上，
    被告所辯，尚可採信，被告於偵查、原審對此部分之自白與事實不符，自難認被
告有此部分犯行，其他復查無確切證據可憑，其被訴此部分之犯罪，尚屬不能證
    明，告訴人認此部分與右開科刑部分，有連續或牽連犯裁判上一罪關係，故不另
    為無罪之諭知，併此敘明。
五、據上論斷，應依刑事訴訟法第三百六十九第一項前段、第三百六十四條、第二百
    九十九條第一項前段，刑法第五十六條、第二百十六條、第二百十條、第三百三
    十九條第一項、第五十五條，罰金罰鍰提高標準條例第一條前段，判決如主文。
本案經檢察官吳文忠到庭執行職務。
中      華      民      國    八十九     年      五       月    卅一    日
                                  臺灣高等法院臺中分院刑事第一庭
                                        審判長法  官  陳  紀  綱
                                              法  官  黃  日  隆
                                              法  官  陳  登  源
右正本證明與原本無異。
如不服本判決應於收受送達後十日內向本院提出上訴書狀，其未述上訴之理由者並
得於提起上訴後十日內向本院補提理由書（均須按他造當事人之人數附繕本）。
                                              書記官  林  桂  鳳
中      華      民      國    八十九     年      六       月     一     日
附錄論罪科刑主要法條：
刑法第二百十六條：行使第二百十條至第二百十五條之文書者，依偽造、變造文書或
登載不實事項或使登載不實事項之規定處斷。
刑法第二百十條：偽造、變造私文書，足以生損害於公眾或他人者，處五年以下有期
徒刑。
附表一：Ａ會
一、會款：每月二萬元整，底標一千五百元。
二、會數：本會連會首共三十一會，採內標方式計算。
三、會期：自八十五年十月份起至八十八年四月份止。
四、於每月二十日下午八時於臺中市南屯區楓樹里十八號開標。
┌───┬───┬───┬────┬─────┬────┬────────┐
│會  首│被冒標│冒標者│冒標日期│詐得金額  │冒標方法│被詐欺之活會會員│
│      │之會員│      │        │（新臺幣）│        │                │
├───┼───┼───┼────┼─────┼────┼────────┤
│庚○○│王梨明│庚○○│87,08,20│十二萬元  │偽造王梨│春燕、乙○○○、│
│      │      │      │        │          │明姓名及│林河田、蘇月霞、│
│      │      │      │        │          │標息五千│聖永、溫師兄、楊│
│      │      │      │        │          │元之標單│秀蝦、陳振源    │
│      │      │      │        │          │，並佯稱│                │
│      │      │      │        │          │得標    │                │
└───┴───┴───┴────┴─────┴────┴────────┘
附表二：Ｂ會
一、會款：每月二萬元整，底標一千二百元。
二、會數：本會連會首共二十五會，採內標方式計算。
三、會期：自八十七年三月份起至八十九年三月份止。
四、於每月十五日下午八時於臺中市南屯區楓樹里十八號開標。
┌───┬───┬───┬────┬─────┬────┬────────┐
│會  首│被冒標│冒標者│冒標日期│詐得金額  │冒標方法│被詐欺之活會會員│
│      │之會員│      │        │（新臺幣）│        │                │
├───┼───┼───┼────┼─────┼────┼────────┤
│庚○○│秀  女│庚○○│87,08,15│三十萬二千│偽造秀女│林月齊、巳○○（│
│      │      │      │        │一百元    │姓名及標│二會）、寅○○、│
│      │      │      │        │          │息四千一│甲○○（二會）、│
│      │      │      │        │          │百元之標│戊○○、陳清娥、│
│      │      │      │        │          │單，並佯│子○○（二會）、│
│      │      │      │        │          │稱得標  │丑○○、卯○○、│
│      │      │      │        │          │        │劉玉鳳、王建基（│
│      │      │      │        │          │        │二會）、林友勝、│
│      │      │      │        │          │        │壬○○、王梨明（│
│      │      │      │        │          │        │二會）          │
├───┼───┼───┼────┼─────┼────┼────────┤
│庚○○│王建基│庚○○│87,10,15│二十七萬零│偽造王建│林月齊、巳○○（│
│      │      │      │        │三百元    │基姓名及│二會）、寅○○、│
│      │      │      │        │          │標息四千│甲○○（二會）、│
│      │      │      │        │          │一百元之│戊○○、陳清娥、│
│      │      │      │        │          │標單，並│子○○（二會）、│
│      │      │      │        │          │佯稱得標│丑○○、卯○○、│
│      │      │      │        │          │        │劉玉鳳、王建基（│
│      │      │      │        │          │        │一會）、壬○○、│
│      │      │      │        │          │        │王梨明（二會）  │
└───┴───┴───┴────┴─────┴────┴────────┘
附表三：Ｃ會
一、會款：每月二萬元整，底標一千二百元。
二、會數：本會連會首共二十二會，採內標方式計算。
三、會期：自八十七年十月份起至八十九年七月份止。
四、於每月五日下午八時於臺中市南屯區楓樹里十八號開標。
┌───┬───┬───┬────┬─────┬────┬────────┐
│會  首│被冒標│冒標者│冒標日期│詐欺金額  │冒標方法│被詐欺之活會會員│
│      │之會員│      │        │（新臺幣）│        │                │
├───┼───┼───┼────┼─────┼────┼────────┤
│庚○○│宏  昌│庚○○│87,11,05│三十三萬八│偽造宏昌│王梨明（二會）、│
│      │      │      │        │千元      │姓名及標│王建基（二會）、│
│      │      │      │        │          │息三千一│寅○○、蔡秋印、│
│      │      │      │        │          │百元之標│乙○○○、巳○○│
│      │      │      │        │          │單，並佯│、邱謙勇、秀女、│
│      │      │      │        │          │稱得標  │戊○○、午○○、│
│      │      │      │        │          │        │子○○、簡珠虹、│
│      │      │      │        │          │        │陳清娥、王梨春、│
│      │      │      │        │          │        │甲○○、陳清二、│
│      │      │      │        │          │        │曾淵月、林友勝  │
├───┼───┼───┼────┼─────┼────┼────────┤
│庚○○│王建基│庚○○│88,01,05│二十八萬六│偽造王建│王梨明（二會）、│
│      │      │      │        │千二百元  │基姓名及│王建基（一會）、│
│      │      │      │        │          │標息四千│寅○○、蔡秋印、│
│      │      │      │        │          │一百元之│乙○○○、巳○○│
│      │      │      │        │          │標單，並│、邱謙勇、秀女、│
│      │      │      │        │          │佯稱得標│戊○○、午○○、│
│      │      │      │        │          │        │子○○、簡珠虹、│
│      │      │      │        │          │        │陳清娥、王梨春、│
│      │      │      │        │          │        │甲○○、陳清二、│
│      │      │      │        │          │        │曾淵月          │
├───┼───┼───┼────┼─────┼────┼────────┤
│庚○○│王建基│庚○○│88,02,05│二十二萬零│偽造王建│王梨明（二會）、│
│      │      │      │        │五百元    │基姓名及│寅○○、蔡秋印、│
│      │      │      │        │          │標息四千│乙○○○、巳○○│
│      │      │      │        │          │元之標單│、邱謙勇、秀女、│
│      │      │      │        ││，並佯稱│戊○○、午○○、│
│      │      │      │        │          │得標    │子○○、簡珠虹、│
│      │      │      │        │          │        │陳清娥、王梨春、│
│      │      │      │        │          │        │甲○○、陳清二、│
│      │      │      │        │          │        │曾淵月、        │
├───┼───┼───┼────┼─────┼────┼────────┤
│庚○○│秀  女│庚○○│88,03,05│二十五萬二│偽造秀女│王梨明（二會）、│
│      │      │      │        │千八百元  │姓名及標│寅○○、蔡秋印、│
│      │      │      │        │          │息四千二│乙○○○、巳○○│
│      │      │      │        │          │百元之標│、邱謙勇、戊○○│
│      │      │      │        │          │單，並佯│、午○○、簡珠虹│
│      │      │      │        │          │稱得標  │、陳清娥、王梨春│
│      │      │      │        │          │        │、甲○○、陳清二│
│      │      │      │        │          ││、曾淵月        │
└───┴───┴───┴────┴─────┴────┴────────┘
                                                                         Ｉ


司法院資訊處製作；財團法人民間司法改革基金會備份。
